【裁判字號】    86,訴,911
【裁判日期】    970505
【裁判案由】    拆屋還地等
【裁判全文】
臺灣桃園地方法院民事判決               86年度訴字第911號
原      告  辛○○丙○○之承.
            戊○○丙○○之承.
            庚○○陳石古之承.
            丁○○○陳石古之.
            己○○陳石古之承.
上  五  人
訴訟代理人  唐永洪律師
            呂理胡律師
複代 理 人  李東穎
被      告  甲○○
            乙○○
上  二  人
訴訟代理人  賴彌鼎律師
上列當事人間拆屋還地等事件，於民國97年4 月21日辯論終結，
本院判決如下：
    主      文
被告甲○○應將坐落桃園縣大園鄉○○段拔子林小段二０地號土
地上如附圖標註Ａ、Ｂ、Ｃ、Ｄ、Ｈ號所示部分面積一四五平方
公尺之地上物拆除，並將土地騰空返還予原告。
被告乙○○應將坐落桃園縣大園鄉○○段拔子林小段二０地號土
地上如附圖標註Ｅ、Ｆ、Ｇ號所示部分面積九八平方公尺之地上
物拆除，並將土地騰空返還予原告。
被告甲○○應給付原告辛○○新台幣壹萬零貳佰陸拾捌元、原告
戊○○新台幣貳萬零伍佰拾陸元，原告庚○○、丁○○○、己○○新台幣壹萬零貳佰陸拾捌元公同共有，及均自民國九十七年
一月一日起至主文第一項給付義務履行完畢止，每年各依原告應
有部分、主文第一項所示被告甲○○占用面積及當年度土地申報
地價年息百分之五計算之金額。
被告乙○○應給付原告辛○○新台幣陸仟玖佰肆拾元、原告戊○○新台幣壹萬仟捌佰柒拾玖元，原告庚○○、丁○○○、己○○新台幣陸仟玖佰肆拾元公同共有，及均自民國九十七年一月一
日起至主文第二項給付義務履行完畢止，每年各依原告應有部分
、主文第二項所示被告乙○○占用面積及當年度土地申報地價年
息百分之五計算之金額。
原告其餘之訴駁回。
訴訟費用由被告甲○○負擔五分之三，餘由被告乙○○負擔。
本判決第一、三項原告以新台幣貳佰萬元供擔保後，得假執行。
但被告甲○○以新台幣壹拾伍萬元為原告供擔保後，得免為假執
行。
本判決第二、四項原告以新台幣貳佰萬元供擔保後，得假執行。
但被告乙○○以新台幣壹拾萬元為原告供擔保後，得免為假執行
。
原告其餘假執行之聲請駁回。
    事實及理由
一、按訴訟繫屬中為訴訟標的之法律關係，雖移轉於第三人，於
    訴訟無影響。但第三人如經兩造同意，得聲請代當事人承當
    訴訟。民事訴訟法第254 條第1 項定有明文。本件起訴時之
    原告丙○○於民國85年4 月25日取得所有權之坐落桃園縣大
    園鄉○○段拔子林小段20地號、面積13,645平方公尺土地（
    下稱系爭土地），經法院於95年2 月23日拍賣，由訴外人陳
    石古、原告辛○○取得應有部分各4 分之1 ，原告戊○○則
    於同年4 月18日向丙○○買受並於同年5 月8 日取得系爭土
    地應有部分2 分之1 ，丙○○已於95年6 月19日同意並將不
    當得利請求權讓與訴外人陳石古、原告辛○○及戊○○承擔
    本件訴訟，被告於本院97年1 月14日言詞辯論程序中亦表示
    同意，則訴外人陳石古、原告辛○○及戊○○承擔本件訴訟
    ，依上開規定，核無不合。又按當事人死亡者，訴訟程序在
    有繼承人、遺產管理人、或其他依法令應續行訴訟之人承受
    訴訟以前當然停止；而承受訴訟人於得為承受時，應即為承
    受之聲明。民事訴訟法第168 條、第175 條第1 項條定有明
    文。訴外人陳石古於96年9 月4 日死亡，經其繼承人即原告
    庚○○、丁○○○、己○○（尚未分割遺產）具狀聲明承受
    本件訴訟，有戶籍謄本4 件在卷可稽，核與上開規定並無不
    合，應予准許。
二、按訴訟送達後，原告不得將原訴變更或追加他訴，但擴張或
    減縮應受判決事項之聲明者，不在此限，民事訴訟法第255
    條第1 項第3 款定有明文。經查本件原告起訴時，以其所有
    之系爭土地遭被告無權占用，依民法第767 條及不當得利規
    定，請求被告應分別將其占用系爭土地之地上物拆除後將土
    地返還原告，並依占用面積計算被告應給付之不當得利金額
    ，嗣於本院會同兩造及桃園縣蘆竹地政事務所人員勘測被告
    占用系爭土地之位置及實際面積後，原告於97年3 月26日將
    其起訴之聲明擴張為如其聲明第1 項至第8 項所示，仍依民
    法第767 條及不當得利規定請求，核屬擴張應受判決事項之
    聲明，參照前開規定，應予准許。
三、原告主張其為系爭土地之所有權人，原告辛○○應有部分為
    4 分之1 ，原告戊○○應有部分為2 分之1 ，原告庚○○、
    丁○○○、己○○公同共有應有部分4 分之1 ，被告未經原
    告同意又無正當權源，而於系爭土地上建築房屋，侵害原告
    之所有權。被告甲○○無權占用系爭土地如附圖所示編號Ａ
    、Ｂ、Ｃ、Ｄ、Ｈ部分面積共145 平方公尺，被告乙○○無
    權占用系爭土地如附圖所示Ｅ、Ｆ、Ｇ部分面積共98平方公
    尺，原告自得依民法第767 條規定，請求被告分別將其無權
    占用系爭土地之地上物拆除後，將土地返還原告。被告甲○○辯稱其祖父於日據時代經系爭土地之地主同意，於系爭土
    地上建築房屋使用，被告和平、公然、繼續以有建築物之目
    的占有系爭土地迄今，且於87年4 月27日向桃園縣蘆竹地政
    事務所申請為時效取得地上權之登記並獲准，被告自非無權
    占有云云，業經本院87年度訴字第1017號民事判決確認被告
    對系爭土地時效取得地上權之登記請求權不存在確定在卷，
    被告甲○○所辯，自無理由。又被告無權占用系爭土地而受
    有相當於租金之利益，依民法第179 條規定，被告應返還原
    告相當於租金之不當得利。而系爭土地之申報地價每平方公
    尺自83年7 月至86年6 月為224 元，自86年7 月至89年6 月
    為288 元，自89年7 月至92年12月為336 元，自93年1 月至
    95年12月為800 元，自96年起則為960 元，以被告占有面積
    申報地價年息10％計算相當於租金之不當得利，則被告甲○○自84年4 月25日起至97年1 月31日止之不當得利金額為86
    ,630 元 ，其應給付原告辛○○21,651元，應給付原告庚○○、丁○○○、己○○21,651元，應給付原告戊○○43,302
    元，並均自97年2 月1 日起至返還土地之日止，按土地申報
    地價年息10％計算給付原告。而被告乙○○自84年4 月25日
    起至97年1 月31日止之不當得利金額為58,531元，其應給付
    原告辛○○14,633元，應給付原告庚○○、丁○○○、己○○14,633元，應給付原告戊○○29,266元，並均自97年2 月
    1 日起至返還土地之日止，按土地申報地價年息10％計算給
    付原告等語。並聲明(一)被告甲○○應將系爭土地上如附圖所
    示編號Ａ、Ｂ、Ｃ、Ｄ、Ｈ部分面積共145 平方公尺之地上
    物拆除後，將土地返還原告。(二)被告乙○○應將系爭土地如
    附圖所示Ｅ、Ｆ、Ｇ部分面積共98平方公尺之地上物拆除後
    ，將土地返還原告。(三)被告甲○○應給付原告辛○○21,651
    元，及自97年2 月1 日起至返還土地之日止，按土地申報地
    價年息10％計算給付原告。(四)被告甲○○應連帶給付原告庚○○、丁○○○、己○○21,651元，及自97年2 月1日 起至
    返還土地之日止，按土地申報地價年息10％計算給付原告。
    (五)被告甲○○應給付原告戊○○43,302元，及自97 年2月1
    日起至返還土地之日止，按土地申報地價年息10％計算給付
    原告。(六)被告乙○○應給付原告辛○○14,633元，及自97年
    2 月1 日起至返還土地之日止，按土地申報地價年息10％計
    算給付原告。(七)被告乙○○應連帶給付原告庚○○、丁○○○、己○○14,633元，及自97年2 月1 日起至返還土地之日
    止，按土地申報地價年息10％計算給付原告。被告乙○○應
    給付原告戊○○29,266元，及自97年2 月1 日起至返還土地
    之日止，按土地申報地價年息10％計算給付原告，暨願供擔
    保請准宣告假執行。
四、被告甲○○則以其祖父於日據時代經系爭土地之地主同意，
    於系爭土地上建築房屋使用，被告和平、公然、繼續以有建
    築物之目的占有系爭土地迄今，且於87年4 月27日向桃園縣
    蘆竹地政事務所申請為時效取得地上權之登記並獲准，被告
    自非無權占有等語，資為抗辯，並聲明駁回原告之訴，暨如
    受不利之判決，願供擔保免為假執行。
五、原告主張系爭土地為其等共有，被告分別占用如主文所示位
    置、面積建造房屋使用等情，業據原告提出土地登記謄本1
    紙、照片6 紙為憑，並經本院囑請桃園縣蘆竹地政事務所派
    員會同現場勘測屬實，有本院勘驗筆錄及桃園縣蘆竹地政事
    務所97年3 月12日（日期誤載為98年3 月12日）複丈成果圖
    各1 紙在卷可稽。原告此部分主張，自為信實可採。
六、按所有權人對於無權占有或侵奪其所有物者，得請求返還之
    ；對於妨害其所有權者，得請求除去之。民法第767 條定有
    明文。而當事人主張有利於己之事實者，就其事實有舉證之
    責任，為民事訴訟法第277 條前段所明定。是占有他人之物
    而主張具有得以對抗所有人之合法權源者，就此項有利於己
    之事實負有舉證之責。經查，本件系爭土地係原告所有，而
    為被告所有同上建物占用，已如前述，原告並否認被告係有
    權占用系爭土地，則被告就伊占有系爭土地有得以對抗原告
    之正當權源，自應負舉證之責。雖，被告甲○○辯稱以其祖
    父於日據時代經系爭土地之地主同意，於系爭土地上建築房
    屋使用，被告和平、公然、繼續以有建築物之目的占有系爭
    土地迄今，且於87年4 月27日向桃園縣蘆竹地政事務所申請
    為時效取得地上權之登記並獲准，被告自非無權占有云云，
    然查，原告主張被告甲○○所辯，業經本院87年度訴字第10
    17號民事判決確認被告甲○○對系爭土地時效取得地上權之
    登記請求權不存在確定在卷，亦為被告甲○○所不爭執，並
    有原告提出該民事判決書在卷為憑。況地上權為一種物權，
    被告主張取得時效之第一要件須為以行使地上權之意思而占
    有，其取得時效，不能開始進行。被告甲○○所辯其祖父係
    經同意而占有系爭土地，即非基於行使地上權之意思，自不
    能本於民法第772 條規定準用同法第769 條之規定，請求登
    記為地上權人。被告甲○○所辯，尚難認係具占用系爭土地
    之合法權源。原告主張其所有系爭土地為被告所有建物無權
    占用如系爭土地如主文所示位置、面積一事，亦為真實。從
    而，原告本於系爭土地之所有權，依民法第767 條規定，請
    求被告應各將系爭土地上如主文所示位置、面積之建物拆除
    ，並將所占用基地騰空返還原告，為有理由，應予准許。
七、次按無法律上原因而受利益，致他人受損害者，應返還其利
    益。雖有法律上原因，而其後已不存在者，亦同，為民法第
    179 條所明定。故其得請求之範圍，應以他方所受之利益為
    度，非以請求人所受損害若干為準，無權占有他人土地，可
    能獲得相當於租金之利益，為社會通常之觀念，亦有最高法
    院61年台上字第1695號判例可參。經查，被告既無權占有原
    告所有之系爭土地，自係侵害原告之所有權，原告主張被告
    因而受有相當於租金之利益，致原告受有相當於租金之損害
    ，依前說明，自屬可採。經查，系爭土地係由未編設路名之
    6m寬既成道路進入，該既成道路亦以系爭土地為道路終點（
    俗稱死巷），未再連通其他聯外道路，附近除寺廟（竹林觀
    音寺）、幼稚園、農田、空地、老舊四合院、公寓及二樓加
    強磚造建物（被告所有建物），並無新建大樓或建物，亦無
    任何供商業之建物或活動，顯見系爭土地為非緊臨重要幹道
    之便利地段，亦非屬都市繁榮區域，業經本院現場勘驗屬實
    ，亦有同上勘驗筆錄及照片6 紙在卷可稽。本院斟酌系爭土
    地前述使用情形及繁榮情形等情，認以系爭土地申報地價年
    息5 ％計算相當於租金之損害，為適當。原告主張以系爭土
    地申報地價年息10％計算相當於租金之損害，自屬過高。再
    查，訴外人丙○○係於85年4 月25日始取得系爭土地所有權
    ，自應自85年4 月25日起始對被告具不當得利之請求權，原
    告誤自84年4 月25日起計算不當得利，顯有誤解。又，系爭
    土地之申報地價每平方公尺自83年7 月至86年6 月為22 4元
    ，自86年7 月至89年6 月為288 元，自89年7 月至92年12月
    為336 元，自93年1 月至95年12月為800 元，自96年起則為
    960 元，以被告占有面積申報地價年息5 ％計算相當於租金
    之不當得利。被告甲○○自85年4 月25日起至96年12月31日
    止應給付原告辛○○之不當得利金額為10,268元，應給付原
    告戊○○之不當得利金額為20,536元，應給付原告庚○○、
    丁○○○、己○○公同共有（未為遺產分割）之不當得利金
    額為10,268元，及均自97年1 月1 日起至主文第1 項給付義
    務履行完畢止，每年各依原告應有部分、主文第1 項所示被
    告甲○○占用面積及當年度土地申報地價年息5 ％計算之金
    額。被告乙○○自85年4 月25日起至96年12月31日止應給付
    原告辛○○之不當得利金額為6,940 元，應給付原告戊○○
    之不當得利金額為13,879元，應給付原告庚○○、丁○○○
    、己○○公同共有（未為遺產分割）之不當得利金額為6,94
    0 元，及均自97年1 月1 日起至主文第2 項給付義務履行完
    畢止，每年各依原告應有部分、主文第2 項所示被告乙○○
    占用面積及當年度土地申報地價年息5 ％計算之金額。從而
    ，原告依不當得利之法律關係請求被告分別給付原告如主文
    第3 、4 項所示款項，為有理由，亦應予准許。逾此範圍之
    請求，為無理由，自應駁回。
八、原告勝訴部分，兩造均陳明願供擔保請准宣告假執行或免為
    假執行，經核並無不合，爰分別審酌假執行拆除被告建物價
    值及免為假執行期間原告未能使用土地之利益等情定相當擔
    保如主文所示金額併准許之。原告敗訴部分，原告之訴既經
    駁回，假執行之聲請失所附麗，應併予駁回。
九、訴訟費用之依據：民事訴訟法第79條、第85條第1 項但書。
中    華    民    國    97    年    5     月    5     日
                  民事第三庭    法  官  張天民
┌──────────────────────────────────────────────────────────────┐
│附表：（小數點以下4捨5入）                                                                                 86年度訴字第911號│
├──┬───┬────┬───────┬──────┬──────────────┬─────┬──────┬───────┤
│編號│被  告│占用系爭│占  用  期  間│申報地價（新│不當得利金額（占用面積×占用│ 合    計 │原告及其應有│被告應給付原告│
│    │      │土地面積│              │台幣，下同）│期間×申報地價×年息5 ％）  │          │部分        │不當得利之金額│
├──┼───┼────┼───────┼──────┼──────────────┼─────┼──────┼───────┤
│    │      │        │85年4 月25日起│224元       │1,922 元（145 ×432/365 ×22│41,072元  │辛○○1/4   │10,268元      │
│    │      │        │至86年6 月30日│            │4 ×0.05）                  │          │            │              │
│    │      │        ├───────┼──────┼──────────────┤          ├──────┼───────┤
│ 1  │甲○○│145㎡   │86年7 月1 日起│288元       │6,264 元（145 ×3 ×288 ×0.│          │戊○○1/2   │20,536元      │
│    │      │        │至89年6 月30日│            │05）                        │          │            │              │
│    │      │        ├───────┼──────┼──────────────┤          ├──────┼───────┤
│    │      │        │89年7 月1 日起│336元       │8,526 元（145 ×3.5×336 ×0│          │庚○○、    │10,268元      │
│    │      │        │至92年12月31日│            │.05）                       │          │丁○○○、  │              │
│    │      │        ├───────┼──────┼──────────────┤          │己○○      │              │
│    │      │        │93年1 月1 日起│800元       │17,400元（145 ×3×800 ×0.0│          │公同共有1/4 │              │
│    │      │        │至95年12月31日│            │5）                         │          │            │              │
│    │      │        ├───────┼──────┼──────────────┤          │            │              │
│    │      │        │96年1 月1 日起│960元       │6,960 元（145 ×1 ×960 ×0.│          │            │              │
│    │      │        │至96年12月31日│            │05）                        │          │            │              │
├──┼───┼────┼───────┼──────┼──────────────┼─────┼──────┼───────┤
│    │      │        │85年4 月25日起│224元       │1,299 元（98×432/365 ×224 │27,759元  │辛○○1/4   │6,940元       │
│    │      │        │至86年6 月30日│            │×0.05）                    │          │            │              │
│    │      │        ├───────┼──────┼──────────────┤          ├──────┼───────┤
│ 2  │乙○○│98㎡    │86年7 月1 日起│288元       │4,234元（98 ×3 ×288 ×0.05│          │戊○○1/2   │13,879元      │
│    │      │        │至89年6 月30日│            │）                          │          │            │              │
│    │      │        ├───────┼──────┼──────────────┤          ├──────┼───────┤
│    │      │        │89年7 月1 日起│336元       │5,762 元（98×3.5 ×336 ×0.│          │庚○○、    │6,940元       │
│    │      │        │至92年12月31日│            │05）                        │          │丁○○○、  │              │
│    │      │        ├───────┼──────┼──────────────┤          │己○○      │              │
│    │      │        │93年1 月1 日起│800元       │11,760元（98×3 ×800 ×0.0 │          │公同共有1/4 │              │
│    │      │        │至95年12月31日│            │5）                         │          │            │              │
│    │      │        ├───────┼──────┼──────────────┤          │            │              │
│    │      │        │96年1 月1 日起│960元       │4,704 元（98×1 ×960 ×0.05│          │            │              │
│    │      │        │至96年12月31日│            │）                          │          │            │              │
└──┴───┴────┴───────┴──────┴──────────────┴─────┴──────┴───────┘
以上正本係照原本作成
如對本判決上訴，須於判決送達後20日內向本院提出上訴狀
中    華    民    國    97    年    5     月    5     日
                                書記官  劉彩華


司法院資訊處製作；財團法人民間司法改革基金會備份。
